最　高　行　政　法　院　裁　定
　　　　　　　　　　　　　　　　　　 96年度裁字第00982號
抗　告　人　甲○○
　　　　　　　　　　　　送達.
　　　　　　　　　　　　　中市.
上列抗告人因與相對人臺中縣雅潭地政事務所間撤銷建物使用執
照登記事件，對於中華民國95年7月28日臺中高等行政法院95年
度訴字第334號裁定提起抗告，本院裁定如下︰
　　主  文
抗告駁回。
抗告訴訟費用由抗告人負擔。
　　理  由
一、按抗告法院認抗告為不合法或無理由者，應為駁回抗告之裁
    定。
二、本件抗告意旨略謂：依相對人民國（下同）94年11月22日雅
    地測字第0940210354號函之說明：「第三、貴公司如不服本
    所行政處分，得於文到30日內向本所提出後轉臺中縣政府訴
    願。」可知，若該函非行政處分，即不需說明「不服本所行
    政處分」與請抗告人「提出訴願」，且以副本通知抗告人。
    又行政機關作成之處分如係內部垂直關係，而其中任一機關
    以副本通知人民，仍視之為行政處分之性質，主張權利受損
    害人民，仍得對該二者之前後處分提起撤銷處分之訴願與行
    政訴訟，此有本院83年3月份庭長評事聯席會議可參。況若
    受副本通知之訴願人，既受通知，則表知該違法之處分事實
    ，若未於30日內提出訴願，而行政機關將來不再正本通知或
    變更處分內容，則恐生失權之不利益。故本件，不論相對人
    與臺中縣政府間內部公文往來意見為何，既然最後係由相對
    人在建物登記謄本上為撤銷登記之處分後，再以副本通知抗
    告人，依土地法第43條規定，此時方對外發生撤銷登記之效
    力與公示效果，抗告人於94年11月22日亦方知建物登記謄本
    上所有之大雅鄉○○段2253建號之建物使用執照遭撤銷登記
    ，故對相對人該處分，依法當可提出訴願，此觀內政部95年
    3月9日函主旨亦明。是原裁定既認相對人94年11月22日函與
    建物登記謄本上撤銷登記之行政處分，「撤銷『建』地目並
    更正回復為『田』地目及撤銷建物使用執照」之法律效果之
    客觀事實，卻又稱非行政處分，自顯矛盾。另查原審94年度
    訴字第503號判決已對相對人將抗告人所有之大雅鄉○○段
    第716之5地號之土地地目「建」變更為「田」之行政處分，
    以及臺中縣政府94年7月22日府訴委字第0940198194號訴願
    駁回決定均已撤銷，是系爭抗告人所有之土地地目仍回覆為
    原地目即「建」，則相對人與臺中縣政府自不得將該土地地
    上同段2253建號之使用執照予以撤銷，乃屬當然，爰請求廢
    棄原裁定。
三、相對人則以：查相對人94年11月22日雅地測字第0940210354
    號函主要僅係通知抵押權人（臺灣土地銀行）系爭土地更正
    地目及撤銷建物使用執照事實，並副知抗告人。該系爭土地
    更正地目行政處分部分，業經相對人另以94年3月1日雅地測
    字第0940201728號函通知抗告人，並經抗告人提起撤銷訴訟
    在案（原審94年度訴字第503號），另撤銷建物使用執照部
    分亦經臺中縣政府以94年7月1日府工建字第0940174081號函
    撤銷在案，且抗告人亦對該撤銷建物使用執照行政處分於94
    年12月12日提起訴願（內政部95年3月9日台內訴字第095004
    2988號函觀之），足見抗告人對於原更正地目及撤銷建物使
    用執照之行政處分早已知悉，並已依法進行救濟，並未影響
    抗告人權益，相對人94年11月22日雅地測字第0940210354號
    函僅係將系爭土地更正地目及撤銷建物使用執照事實再次副
    知抗告人而已，並非因該函而生更正地目及撤銷使照之法律
    效果，核其性質為觀念通知，並非行政處分，抗告人不得對
    之提起撤銷訴訟。又相對人係依據臺中縣政府94年7月1日府
    工建字第0940174081號函，將撤照事實於臺中縣大雅鄉○○
    段2253建號建物登記標示部其他登記事項欄內註記：「依臺
    中縣政府94年7月1日府工建字第0940174081號函撤銷本建物
    使用執照」等字語，並非主動將使用執照予以撤銷登記，僅
    為公示大眾將臺中縣政府撤照客觀事實註記於建物登記簿上
    ，並非因該項註記始發生撤銷使用執照之效力，該項註記亦
    非行政處分，抗告人仍不得對之提起撤銷訴訟。綜上所陳，
    原裁定並無判決違背法令或判決理由矛盾之處，抗告人之抗
    告顯無理由等語，資為抗辯。
四、原裁定以：查相對人94年11月22日雅地測字第0940210354號
    函係通知土地銀行，抗告人僅為副本收受者，而依該函記載
    即可見該函主要係通知土地銀行系爭土地業經回復登記為「
    田」地目之事實，而該地目回復登記之事實，業經相對人另
    以94年3月1日雅地測字第0940201728號函通知抗告人在案，
    並經抗告人就該函之行政處分提起撤銷訴訟，經原審94年度
    訴字第503號有關土地登記事務事件判決相對人上開行政處
    分及該部分之訴願決定撤銷，有原審上開判決影本附卷可稽
    。次查，系爭建物之使用執照係由臺中縣政府以94年7月1日
    府工建字第0940174081號函撤銷，有該函附本院卷可稽，且
    抗告人亦已對此撤銷建物使用執照之行政處分於94年12月12
    日提起訴願，此觀原審卷附內政部95年3月9日臺內訴字第09
    50042988號函（命臺中縣政府補充訴願答辯理由）自明，足
    見抗告人對使用執照被撤銷之處分亦已依法進行救濟，合先
    敘明。稽之本件94年11月22日雅地測字第0940210354號函載
    內容，純通知土地銀行，上開撤銷系爭「建」地目並更正回
    復為「田」地目及撤銷建物使用執照等事實，顯非因此函而
    發生「撤銷『建』地目並更正回復為『田』地目及撤銷建物
    使用執照」之法律效果，該函自非行政處分，不得對之提起
    撤銷訴訟。至相對人係於臺中縣大雅鄉○○段2253建號之建
    物登記簿其他登記事項欄註記：「依臺中縣政府94年7月1日
    府工建字第0940174081號函撤銷本建物使用執照」，有該建
    物謄本附相對人所提本件相關資料卷可考，並非「在建物登
    記第二類謄本上就抗告人所有位於臺中縣大雅鄉○○段2253
    建號建物使用執照予以撤銷登記」。而系爭使用執照之核發
    及撤銷係臺中縣政府之職權，該處分之作成過程，並不須且
    未經相對人之參與或提供協力。相對人僅為公示大眾之目的
    ，將臺中縣政府撤銷系爭使用執照之客觀事實，註記於建物
    登記簿上，並非因該記載始發生撤銷使用執照之效力，該項
    註記亦非行政處分，抗告人仍不得對之提起撤銷訴訟。另行
    政機關所發函件是否為行政處分，行政法院應依職權依據法
    律自行判斷，不受行政機關函文所載文字之拘束；且該函僅
    係相對人就系爭土地及其上建物相關處理情形，通知抵押權
    人並副知抗告人而已，核其性質為觀念通知，並非行政處分
    。又系爭使用執照之撤銷係臺中縣政府之職權，該撤銷使用
    執照之行政處分之作成過程，並不須未經相對人之參與或提
    供協力，已如前述，並無所謂多階段行政處分之情形，抗告
    人主張相對人註記系爭使用執照業經臺中縣政府撤銷之事實
    係多階段行政處分乙節，並非可採。訴願決定以上開函及註
    記均非屬行政處分，不予受理，於法並無不合，乃裁定予以
    駁回抗告人在原審之訴。
五、本院按：所謂行政處分，係指中央或地方機關就公法上具體
    事件所為之決定或其他公權力措施而對外直接發生法律效果
    之單方行政行為而言（訴願法第3條第1項、行政程序法第92
    條第1項參照）。又行政機關所為告知其處理經過為事實
    述及理由說明，並不因之生何法律效果，非行政處分，另行
    政機關依據行政處分形成之法律關係所為之事實上之註記，
    不因而對人民直接發生具體的法律上效果者，為行政上事實
    行為，亦非行政處分，均不得逕依行政訴訟法第4條規定提
    起撤銷訴訟請求行政法院撤銷之。經核相對人94年11月22日
    雅地測字第0940210354號函僅係將系爭土地更正地目及撤銷
    建物使用執照事實再次副知抗告人而已，並非因該函而生更
    正地目及撤銷使照之法律效果，核其性質為觀念通知，並非
    行政處分；另相對人於臺中縣大雅鄉○○段2253建號之建物
    登記簿其他登記事項欄註記：「依臺中縣政府94年7月1日府
    工建字第0940174081號函撤銷本建物使用執照」之行為，係
    相對人為公示大眾之目的，將臺中縣政府撤銷系爭使用執照
    之客觀事實，註記於建物登記簿上，並非因該記載始發生撤
    銷使用執照之效力，該項註記亦非行政處分，以上均經原裁
    定說明甚詳。抗告人所爭執相對人94年11月22日雅地測字第
    0940210354號函及相對人在建物登記第二類謄本上就抗告人
    所有位於臺中縣大雅鄉○○段2253建號建物使用執照予以撤
    銷之註記登記，均不因而對人民直接發生具體的法律上效果
    ，自非行政處分，原裁定以前揭理由，駁回抗告人在原審之
    撤銷訴訟，於法並無不合。綜上所述，抗告意旨指摘原裁定
    違誤，求予廢棄，難認有理由，應予駁回。
六、依行政訴訟法第104條、民事訴訟法第95條、第78條，裁定
    如主文。
中　　華　　民　　國　　96　　年　　5　　 月　　10　　日
                  第三庭審判長法  官　劉　鑫　楨
                              法  官  陳　秀　美
                              法  官　梁　松　雄
                              法  官　劉　介　中
                              法  官　戴　見　草
以  上  正  本  證  明  與  原  本  無  異
中　　華　　民　　國　　96　　年　　5　　 月　　11　　日
　　　　　　　　　　　　　　　書記官　吳　玫　瑩
